【裁判字號】    95,聲判,92
【裁判日期】    951120
【裁判案由】    聲請交付審判
【裁判全文】
臺灣高雄地方法院刑事裁定              95年度聲判字第92號
聲  請  人  乙○○
代  理  人  劉北元律師
被      告  甲○○
上列聲請人因告訴被告詐欺案件，不服台灣高等法院高雄分院檢
察署檢察長於中華民國95年9 月5 日所為駁回再議之處分（95年
度上聲議字第1137號），聲請交付審判，本院裁定如下：
    主  文
聲請駁回。
    理  由
一、按告訴人不服上級法院檢察署檢察長或檢察總長認再議為無
    理由而駁回之處分者，得於接受處分書後10日內委任律師提
    出理由狀，向該管第一審法院聲請交付審判；法院認為交付
    審判之聲請不合法或無理由者，應駁回之，刑事訴訟法第25
    8 條之1 、第258 條之3 第2 項前段分別定有明文。又按刑
    事訴訟法第258 條之1 規定告訴人得向法院聲請交付審判，
    係對於檢察官不起訴或緩起訴裁量權制衡之一種外部監督機
    制，此時，法院僅在就檢察官所為不起訴或緩起訴之處分是
    否正確加以審查，以防止檢察機關濫權，依此立法精神，法
    院就聲請交付審判案件之審查，所謂「得為必要之調查」（
    刑事訴訟法第258 條之3 第3 項參照），其調查證據之範圍
    ，自應以偵查中曾顯現之證據為限，不可就告訴人新提出之
    證據再為調查，亦不可蒐集偵查卷以外之證據，且依刑事訴
    訟法第260 條對於不起訴處分已確定或緩起訴處分期滿未經
    撤銷者得再行起訴之規定，其立法理由說明，所謂不起訴處
    分已確定，係包括「聲請法院交付審判復經駁回者」之情形
    在內，則法院就聲請交付審判案件之審查，所謂「得為必要
    之調查」，其調查證據範圍，自更應以偵查中曾顯現之證據
    為限，不得就告訴人新提出之證據再為調查，亦不可蒐集偵
    查卷以外之證據，否則，將與刑事訴訟法第260 條之再行起
    訴規定相混淆。而法院於審查交付審判之聲請有無理由時，
    除認為告訴人所指摘不利被告之事證未經檢察機關詳為調查
    或斟酌，或不起訴處分書所載理由違背經驗法則、論理法則
    或其他證據法則，否則不宜率予交付審判（法院辦理刑事訴
    訟案件應行注意事項第134 點參照），合先敘明。
二、本件聲請人以被告涉犯詐欺罪，向臺灣高雄地方法院檢察署
    檢察官提出告訴，經檢察官為不起訴處分（95年度偵字第18
    031 號）後，聲請人不服聲請再議，亦經臺灣高等法院高雄
    分院檢察署檢察長以再議為無理由駁回再議在案（95年度上
    聲議字第1137號）。
三、聲請交付審判意旨詳如附件交付審判聲請狀所載。
四、經查：
  (一)原告訴意旨略以：被告甲○○係永達保險經紀人股份有限公
    司之保險經紀人，竟基於意圖為自己不法所有之犯意，於民
    國92年底至93年初，向聲請人乙○○以回復型收支管理帳戶
    為名，招攬聲請人以保險公司名義辦理銀行存款業務，並可
    按存款比例送保險之詐術，使聲請人因而信以為真而陷於錯
    誤，將存款新臺幣（下同）6,000,000 元交予被告辦理轉換
    銀行，每年支付1,200,000 元，分5 年存入帳戶，嗣聲請人
    取得宏泰人壽保險股份有限公司之保單正本後，始知保單內
    容為終身死亡險，並無如被告所言係向保險公司辦理存款業
    務可獲贈保險，而係單純投保行為，致聲請人受有損害，因
    認被告涉有刑法第339 條第1 項詐欺取財罪嫌云云。
  (二)臺灣高雄地方法院檢察署檢察官偵查終結後認為：訊據被告
    堅決否認涉有何上揭犯行，辯稱: 我事先都有告訴他，且這
    都是公司制式的契約等語。經查，告訴意旨認被告涉有詐欺
    罪嫌，無非係以被告當初向聲請人招攬之時，對聲請人說明
    係理財規劃，且因存款可獲贈保險，並未提及此乃投保人身
    保險為主要論據。惟聲請人陳稱：保單我有拿到，當時文件
    都由我太太及我女兒自己親自簽名，我們全家之前保了很多
    保險等語，故聲請人既自陳曾投保多家保險公司之保險，其
    對於要保書格式自應有一定之熟悉度而不致誤認，且該要保
    書為被保險人親簽等情，亦為聲請人自陳在卷，故無事證足
    認被告於要保之初有何施用詐術行為並使被告陷於錯誤。綜
    上所述，本件應屬民事債務糾紛問題，聲請人若有損害，應
    另循民事途徑解決。此外，復查無其他積極證據，足認被告
    有何犯行，應認其罪嫌尚屬不足，爰依刑事訴訟法第252 條
    第10款為不起訴處分。
  (三)原聲請再議意旨略以：1.被告係以財稅規劃師名義向聲請人
    招攬銀行存款業務，此有被告之名片、文宣附卷為憑。2.聲
    請人及妻女會簽署該保險契約，係被告詐稱：保險契約係辦
    理存款業務之贈品，聲請人實無能力購買每年繳納6,000,00
    0 元保費之保險，致保單效力停止，僅能取回些許之解約金
    而受損云云。
  (四)臺灣高等法院高雄分院檢察署檢察長審核後認為︰1.聲請人
    知道被告是在投保保險，且系爭保險契約，均係由聲請人及
    妻、女自己親自簽名乙節，已據聲請人於95年6 月15日在原
    檢察官偵訊時陳稱在卷，自難僅因卷附被告之名片及文宣，
    即遽為不利被告之認定。2.系爭保險契約，既係由聲請人及
    妻、女自己親自簽名，且渠等均非不識字之人，參以聲請人
    自陳曾投保多家保險公司之保險，其對於要保書格式自應有
    一定之熟悉度而不致有誤認之虞，而聲請人空言泛稱保險契
    約係辦理存款業務之贈品云云，亦與常情不符。聲請人雖因
    此而解約受損，仍難僅因聲請人之片面指訴，在別無其他積
    極證據下，即遽認被告有何施用詐術之情事。3.聲請人所告
    各節，並未具體指摘原檢察官有何偵查未盡之理由，而被告
    罪嫌不足，業據原檢察官於不起訴處分書中詳加認定敘述明
    確，是原檢察官偵查已臻完備，所為不起訴處分，經核並無
    不當，故認其再議為無理由。
五、按犯罪事實，應依証據認定之，無証據不得認定犯罪事實，
    刑事訟訴法第154 條第2 項定有明文。刑事訴訟法上所謂認
    定犯罪事實之證據，係指足以認定被告確有犯罪行為之積極
    證據而言；如未能發現相當證據，或證據不足以證明，自不
    能以推測或擬制之方法，以為裁判基礎；又告訴人之告訴，
    係以使被告受刑事追訴為目的，是其陳述是否與事實相符，
    仍應調查其他證據以資審認，最高法院29年度上字3105號、
    40年台上字第86號及52年台上第1300號判例分別著有明文。
  (一)按詐欺罪之規範意旨，固在於禁止行為人於私經濟領域中使
    用欺罔之手段損人利己，然私經濟行為本具有不確定性及交
    易風險，於私法自治及市場經濟等原則下，欲建立私人間財
    產上權利、義務關係者，亦應參酌自身之主、客觀條件、對
    方之資格、能力、信用，及可能損益，並評估其間風險等而
    為決定，除有該當於前開詐欺罪構成要件之具體情事得經證
    明屬實者外，自不能僅因聲請人蒙受損失，即謂被告有詐欺
    犯行，否則詐欺之刑事責任與民事債務不履行責任將失其分
    際。
  (二)經查，本件聲請交付審判意旨認被告涉有詐欺罪嫌，仍執被
    告以財稅規劃師名義向聲請人招攬銀行業務，稱保險契約係
    辦理存款業務之贈品，致聲請人陷於錯誤而購買每年需繳納
    6,000,000 元保費之保險，惟聲請人根本無力繳納鉅額保費
    ，不可能投保該保險，且該保單嗣後亦因欠繳保費致保單停
    效而受有損害云云為據。然經本院遍觀全卷，聲請人所指除
    其片面指訴及卷附文宣及名片外，並無其他證據資料可憑；
    又聲請人上開所指均已經不起訴處分書及駁回再議處分書詳
    述不予採信之理由明確；再者，聲請人與其妻、女均係具相
    當社會經驗之人，且聲請人自陳曾投保多家保險公司，對於
    保險業務之招攬及要保書格式自有相當認知；聲請人復稱文
    件都由妻、女親自簽名，可見事前均有詳閱相關文件之機會
    及時間，雖聲請人稱財力不足，無法支付保費，不可能投保
    該保險云云；然從事財務投資、規劃之原因及考量因素眾多
    ，且因個人對於風險承受限度及自我儲蓄能力各有不同認知
    ，所選擇之理財方式亦各異，則投資形態與本身資力不符，
    或客觀上並非妥適之情事，亦所在多有，實無從僅以本件保
    險保費過高，現已呈停效之狀態，遽為該保險之訂立必係出
    於被告之欺罔行為所致之認定。
六、綜上所述，經本院審核卷證資料結果，尚缺乏積極證據足認
    被告有何詐欺之犯行，又原不起訴處分書及駁回再議聲請處
    分書既已調查說明，對照偵查卷內現有之卷證資料，並無不
    合。揆諸首揭條文及說明，可認臺灣高雄地方法院檢察署檢
    察官及臺灣高等法院高雄分院檢察署檢察長分別予以不起訴
    處分及駁回再議之聲請，洵無不當，亦無違背經驗法則、論
    理法則、證據法則之處；從而，本件交付審判之聲請為無理
    由，應予駁回。
七、依刑事訴訟法第258 條之3 第2 項前段，裁定如主文。
中    華    民    國    95    年    11    月    20    日
                  鳳山刑事第二庭  審判長法  官  黃建榮
                                        法  官  譚德周
                                        法  官  洪珮婷
以上正本證明與原本無異。
不得抗告。
中    華    民    國    95    年    11    月    20    日
                                        書記官  賴朱梅


司法院資訊處製作；財團法人民間司法改革基金會備份。
